臺灣高等法院花蓮分院民事判決　　　　　　93年度上字第22號
上　訴　人　戊○○
　　　　　　甲○○
　　　　　　乙○○
　　　　　　壬○○
　　　　　　丙○○
　　　　　　己○○
　　　　　　辛○○
　　　　　　丁○○
　　　　　　庚○○
共　　　同
訴訟代理人　丑○○
被 上 訴人　行政院農業委員會林務局花蓮林區管理處
法定代理人　子○○
訴訟代理人　癸○○
右當事人間請求拆屋還地事件，上訴人對於中華民國93年 4月22
日臺灣花蓮地方法院92年度訴字第 189號第一審判決提起上訴，
本院於94年8月4日言詞辯論終結，判決如下：
    主  文
原判決第一項至第四項關於命上訴人給付部分，及該部分假執行
之宣告，並訴訟費用之裁判均廢棄。
上開廢棄部分，被上訴人在第一審之訴及假執行之聲請均駁回。
第一、二審訴訟費用除確定部分外，由被上訴人負擔。
    事實及理由
一、被上訴人在原審起訴主張：坐落於花蓮縣花蓮市○○○段編
    號二六一三號區外保安林地（地號為花蓮市○○段五八六號
    ，下稱系爭土地），為行政院農業委員會林務局劃歸被上訴
    人管理之林地。原委託花蓮縣政府代管，代管期間遭上訴人
    戊○○占用，經花蓮縣政府提起民事訴訟請求拆屋還地，經
    臺灣花蓮地方法院八十九年度訴字第一七五號判決花蓮縣政
    府勝訴，上訴人戊○○不服，提起上訴，經本院以花蓮縣政
    府既非所有權人，亦非管理機關，而以九十年度上字第一一
    號判決花蓮縣政府敗訴，故由被上訴人重新起訴。緣上訴人
    戊○○之父周成南或母即上訴人甲○○所有，未經被上訴人
    同意，竟於系爭土地上設置圍欄牧養羊群，設置倉庫、停車
    場及咖啡廳等（占用位置、面積詳如附圖所示），並交予上
    訴人戊○○作為營業使用。上訴人戊○○之父已去世，應由
    其繼承人繼承其所有之建物，上訴人等既無任何法律權源，
    其公同共有或所有之建物竟占用被上訴人管理之系爭土地，
    自應返還。又上訴人占用系爭土地作為營業使用，受有相當
    於租金之利益，被上訴人受有相當於租金之損失，依土地法
    第九十七條第一項規定，城市地方房屋之租金，以不超過土
    地及其建築物申報總價額年息百分之十為限；系爭土地自八
    十六年七月至八十九年止，每平方公尺之申報地價均為三百
    元，上訴人占用系爭土地時間甚久，故請求最近五年之相當
    於租金之利息十七萬零七百七十五元（計算方式：申報地價
    每平方公尺三百元乘以占用面積二千二百七十七平方公尺，
    乘以百分之五，再乘以五年，等於十七萬零七百七十五元）
    。爰依所有權及不當得利之法律關係請求上訴人拆除系爭土
    地上之地上建物，將所占用土地返還及給付前揭金額。並聲
    明：(一)上訴人應將坐落於花蓮市○○段第五八六地號土地上
    建物如附圖所示Ａ部分（建築物，占用面積一三八平方公尺
    ）、Ｂ部分（牌樓，占用面積三平方公尺）、Ｃ部分（平台
    ，占用面積一百九十平方公尺）、Ｄ部分（建築物，占用面
    積六百平方公尺）、Ｅ部分（平台，占用面積四百零七平方
    公尺）、Ｆ部分（木屋，占用面積四十平方公尺）、Ｇ部分
    （羊舍，占用面積六百四十平方公尺）、Ｈ部分（羊園，占
    用面積二百五十九平方公尺）拆除，並將上開占用之土地返
    還被上訴人。(二)上訴人應連帶給付被上訴人十七萬零七百七
    十五元，及自上訴人己○○收受追加起訴狀繕本之翌日起至
    清償日止，按年息百分之五計算之利息，(三)被上訴人願供擔
    保，請准宣告假執行。
二、上訴人則以：系爭土地係「行政院農業委員會林務局」委託
    花蓮縣政府管理，依委託之性質，受託機關花蓮縣政府當有
    系爭土地之管理權，應由花蓮縣政府起訴，被上訴人提起本
    訴，顯屬當事人不適格。況系爭土地為中華民國所有，登記
    管理機關為「行政院農業委員會林務局」，被上訴人僅為該
    局之代理人，並非當然有以其名義代表國家提起民事訴訟，
    而主張所有人之權限，故被上訴人以其名義提起本件訴訟，
    自無理由。又被上訴人請求拆除之建物，由外觀觀之，即知
    為年代久遠之建物，依證人蔡金水在臺灣花蓮地方法院八十
    五年度訴字第三二二號刑事案件之證詞，可證明為上訴人戊
    ○○之父母所建造，非上訴人戊○○所建造。被上訴人起訴
    狀附圖所示Ａ部分建築物，係上訴人之父周成南於六十二年
    間出資，請黃光枝所建造；Ｂ、Ｃ、Ｄ、Ｅ、Ｆ、Ｇ及Ｈ部
    分牌樓、平台等建物，則係上訴人戊○○之母甲○○於七十
    幾年及八十幾年間，出資分別請黃光枝、夏長雄、鐘晉賢等
    人建造。而上訴人戊○○之父親已過世，母親仍健在，上訴
    人戊○○並有兄弟姊妹多人，均未拋棄繼承或分割遺產，上
    訴人戊○○雖因先父及母親交付而使用本件建物，但僅為公
    同共有人之一，無單獨處分權。被上訴人請求上訴人戊○○
    拆屋還地及給付相當於租金之損害賠償，自非合法等語資為
    抗辯。並聲明：(一)被上訴人之訴及其假執行之聲請均駁回。
    (二)願供擔保，請准宣告免予假執行。原審為上訴人部分敗訴
      之判決，上訴人就其敗訴部分提起上訴，並聲明(一)原判決
      不利上訴人部分廢棄。(二)右廢棄部分，被上訴人在第一審
      之訴及假執行之聲請均駁回。
三、兩造不爭執之事實：
    (一)本件系爭土地，土地登記簿謄本上登記之所有權人為：「
      中華民國」，登記之管理者為「行政院農業委員會林務局
      」。
    (二)附圖所示Ａ至Ｈ之建物均係無權占用系爭土地，其中附圖
      所示Ａ部分建築物原為周成南所有，附圖所示Ｂ、Ｃ、Ｄ
      、Ｅ、Ｆ、Ｇ及Ｈ部分牌樓、平台等建物為上訴人甲○○
      所有。因周成南早已過世，Ａ部分建築物由周成南之繼承
      人即上訴人等繼承，上訴人等均未拋棄繼承而為公同共有
      ，目前建物均由上訴人戊○○使用。
四、按「公同共有物權利之行使，除依其公同關係所由規定之法
    律或契約另有規定外，應得公同共有人全體之同意，而以公
    同共有之財產為訴訟標的者，其法律關係之性質既須合一確
    定，故非由公同共有人全體或得其他公同共有人全體之同意
    起訴或被訴，則於當事人之適格即有欠缺」（最高法院41年
    台上字第170號判例參照）。又按「土地依土地登記簿謄本
    所載，其所有人為【台北市】，管理機關則為【台北市政府
    財政局】，均非登載被上訴人名義，則被上訴人能否基於所
    有權之作用而為本件請求，尚值斟酌」；再按「國有財產撥
    給各地國家機關使用者，名義上雖仍為國有，實際上即為使
    用機關行使所有人之權利，故對於是類財產，向准由管理機
    關起訴，代表國家主張所有人之權利，本院著有判例（見本
    院51台上字第2680號）。查系爭土地為中華民國所有，登記
    管理機關為經濟部，有土地登記簿謄本可證，並為原審所確
    定之事實。被上訴人雖係經濟部之所屬機關，然非土地登記
    簿謄本所登記之系爭土地之管理機關。原審認被上訴人為系
    爭土地之代管機關係以土地登記申請書為憑據，然此申請書
    乃被上訴人片面與德豐公司所出具，依其記載之內容，被上
    訴人係義務人中華民國管理機關經濟部之代理人而已，原審
    僅憑此申請書遽認被上訴人係國有系爭土地之代管機關，尚
    嫌速斷，究竟被上訴人是否為系爭土地之管理機關，攸關其
    得否行使所有人中華民國之權利。事實欠明，尚待詳查。上
    訴論旨指摘原判決不當，聲明廢棄，非無理由」；分別有最
    高法院86年度台上字第605號、87年度台上字第2258號判決
    可資參照。
五、經查：
    (一)附圖所示Ａ部分建築物原為周成南所有，因周成南早已過
      世，Ａ部分建築物由周成南之繼承人即上訴人等繼承，上
      訴人等均未拋棄繼承而為公同共有一節；為兩造所不爭執
      ，已如前述。被上訴人雖於原審主張上訴人為周成南之全
      部繼承人，惟據其所提之「周成南家族繼承系統表」，關
      於周成南之子女，僅列出次女、三男出生序之後子女，並
      未列出長女、長男、次男出生序之子女（見原審卷第193
      頁）；則上訴人是否為周成南之全部繼承人，已值存疑。
    (二)又系爭土地為「中華民國」所有，登記管理機關為「行政
      院農業委員會林務局」，有被上訴人在原審所提之土地登
      記簿謄本可證，並為兩造所不爭執之事實。被上訴人雖為
      行政院農業委員會林務局之所屬機關，然非土地登記簿謄
      本所登記之系爭土地之管理機關。是被上訴人僅係系爭土
      地所有權人「中華民國」管理機關「行政院農業委員會林
      務局」之代理人而已，並非當然有以其名義代表國家提起
　　　民事訴訟，進而主張所有人之權限。本件被上訴人既非土
  　　地登記簿謄本所登記之系爭土地之管理機關非經登記，自
    不得行使物權上之權利。再依前揭最高法院判決意旨，尚不
    得主張其為系爭土地之管理機關，而得代表國家主張所有人
    之權利。
六、綜上所述，上訴人抗辯被上訴人既非所有權人亦非管理機關
    ，自不得依民法第七百六十七條主張所有權人之權利，及主
    張不當得利之請求權，尚屬可採；被上訴人主張其為管理機
    　關，得行使所有權人權利及不當得利之請求權，自不足採
    。從而，被上訴人本於所有權及不當得利之法律關係，請求
    上訴人拆屋還地及給付相當於租金之損害，為無理由，而不
    應准許；其假執行之聲請亦失所附麗，應併予駁回。原審判
    命上訴人拆屋還地及給付相當於租金之損害，並為假執行宣
    告之部分，自有未洽。上訴意旨指摘原判決此部分不當，求
    予廢棄改判，為有理由。自應由本院將此部分予以廢棄，並
    改判如主文第二項所示。
七、至兩造其餘之攻擊或防禦方法及未經援用之證據，經本院斟
    酌後，認為均不足以影響本判決之結果，自毋庸逐一詳予論
    駁，併此敘明。
據上論結，本件上訴為有理由，依民事訴訟法第450條、第78條
，判決如主文。
中　　華　　民　　國　　94　　年　　8　　月　 　4 　　日
                        審判長法官  吳鴻章
                              法官  林德盛
                              法官  黃永祥
右為正本係照原本作成。
如不服本判決，應於收受送達後二十日內向本院提出上訴書狀，
其未表明上訴理由者，應於提出上訴後二十日內向本院補提理由
書狀（均須按他造當事人之人數附繕本）上訴時應提出委任律師
或具有律師資格之人之委任狀；委任有律師資格者，另應附具律
師及格證書及釋明委任人與受任人有民事訴訟法第四百六十六條
之一第一項但書或第二項（詳附註）所定關係之釋明文書影本。
                            書記官　吳家瑩
中　　華　　民　　國　　94　　年　　8　　月　　5　　日
附註：
民事訴訟法第四百六十六條之一（第一項、第二項）：
對於第二審判決上訴，上訴人應委任律師為訴訟代理人。但上訴
人或其法定代理人具有律師資格者，不在此限。
上訴人之配偶、三親等內之血親、二親等內之姻親，或上訴人為
法人、中央或地方機關時，其所屬專任人員具有律師資格並經法
院認為適當者，亦得為第三審訴訟代理人。
